【裁判字號】    97,交聲,2580
【裁判日期】    970930
【裁判案由】    聲明異議
【裁判全文】
臺灣臺中地方法院交通事件裁定      97年度交聲字第2580號
原處分機關  交通部公路總局臺中區監理所
異  議  人
即受處分人  甲○○
                      號
上列受處分人因違反道路交通管理處罰條例案件，對於交通部公
路總局臺中區監理所民國97年8月27日所為之處分（中監違字第
裁60－HC0000000號裁決書），聲明異議，本院裁定如下：
    主    文
原處分關於罰鍰新臺幣參萬元部分撤銷。
前項撤銷部分，不罰。
其餘異議駁回。
    理    由
一、原處分機關略以：受處分人甲○○駕駛車號YJE－101號重型
    機車，於民國九十六年八月八日晚上七時二十六分許，在臺
    中縣梧棲鎮○○街與文匯街口，因「１、闖紅燈（左轉）。
    ２、酒後駕車經測示為0.55mg／L，標準為0.25mg／L，超出
    0.3mg／L」違規，經臺中縣警察局清水分局依違反道路交通
    管理處罰條例第五十三條第一項及第三十五條第一項第一款
    舉發，受處分人已到案辦理執行吊扣駕照十二個月並繳納闖
    紅燈違規罰鍰新臺幣（下同）二千七百元，惟對於酒後駕車
    罰鍰部分不服，該所經查違規屬實，遂於九十七年八月二十
    七日以中監違字第裁60－HC0000000號裁決書處罰鍰三萬元
    （酒駕部分）、二千七百元（闖紅燈部分），並吊扣駕駛執
    照十二個月，施以道安講習，於法並無不合等語。
二、受處分人異議意旨略以：依據行政罰法第二十六條規定「一
    事不兩罰」採「先刑法後行政」，而受處分人甲○○之酒駕
    行為業經檢察官為緩起訴處分確定，並繳納五萬元，原處分
    機關仍裁處行政罰鍰三萬元，並要執行吊扣駕照，顯然有誤
    ，爰聲明異議等語。
三、按汽車駕駛人，駕駛汽車經測試檢定有酒精濃度超過規定標
    準之情形者，處新臺幣一萬五千元以上六萬元以下罰鍰，並
    當場移置保管該汽車及吊扣其駕駛執照一年；因而肇事致人
    受傷者，並吊扣其駕駛執照二年；致人重傷或死亡者，吊銷
    其駕駛執照，並不得再考領，道路交通管理處罰條例第三十
    五條第一項第一款定有明文。惟行政罰法第二十六條第一項
    規定：「一行為同時觸犯刑事法律及違反行政法上義務規定
    者，依刑事法律處罰之。但其行為應處以其他種類行政罰或
    得沒入之物而未經法院宣告沒收者，亦得裁處之。」此乃一
    行為同時造成刑罰法律與行政秩序罰規定發生競合適用之關
    係時，基於「一事不二罰」之法理，經由立法程序確立應以
    刑罰優先為原則，避免行為人承受過度且重複之處罰。此觀
    該條立法理由明確揭示：「一行為同時觸犯刑事法律及違反
    行政法上義務規定時，由於刑罰與行政罰同屬對不法行為之
    制裁，而刑罰之懲罰作用較強，故依刑事法律處罰，即足資
    警惕時，實無一事二罰再處行政罰之必要。且刑事法律處罰
    ，由法院依法定程序為之，較符合正當法律程序，應予優先
    適用。但罰鍰以外之沒入或其他種類行政罰，因兼具維護公
    共秩序之作用，為達行政目的，行政機關仍得併予裁處，故
    為第一項但書規定。」其理益明。是以上揭行政罰法中刑事
    法律處罰優先且不再處以行政秩序罰之目的，既係因為行為
    人已接受刑罰而足資警惕，且已發生懲罰之作用，即無使行
    為人陷於雙重處罰之不利益，則關於刑事法律處罰之範圍自
    應採取實質認定，凡刑事實體法或程序法中所規定客觀上剝
    奪行為人生命、自由、財產權利，主觀上亦因制裁之嚴厲性
    、痛苦性，其強度足以造成心理強制而間接達成矯正教化目
    的之處遇手段，皆應納入其中，而不以形式上符合刑法第三
    十二條至第三十四條所定主刑及從刑種類者為限，始與法律
    規範之意旨相符。
四、經查：
(一)、受處分人甲○○於九十六年八月八日晚上七時二十六分許，
    駕駛車號YJE－101號重型機車，在臺中縣梧棲鎮○○街與文
    匯街口，因闖紅燈（左轉）為警欄查，經對其施予酒精濃度
    吹氣測試，測得其呼氣所含酒精成分為每公升0.55毫克等情
    ，業據受處分人所自承，並有舉發違反道路交通管理事件通
    知單影本一份在卷可稽。而受處分人上開酒醉駕車行為，除
    構成道路交通管理處罰條例第三十五條第一項第一款之交通
    違規事由外，亦已合於刑法第一百八十五條之三服用酒類不
    能安全駕駛動力交通工具而駕駛罪之構成要件，臺灣臺中地
    方法院檢察署檢察官於斟酌受處分人之犯後態度及公共利益
    之維護後，認以緩起訴處分為適當，乃於九十六年八月十三
    日以九十六年度速偵字第三八一四號為緩起訴處分，並於處
    分書中載明緩起訴期間為一年，受處分人應於收受緩起訴處
    分命令通知書之日起一個月內，向國庫支付五萬元，該緩起
    訴處分並於九十六年八月二十三日經臺灣高等法院臺中分院
    檢察署駁回再議而確定，而受處分人業於九十六年九月二十
    一日向國庫支付五萬元，亦有上開緩起訴處分書、緩起訴處
    分命令通知書、臺灣臺中地方法院檢察署自行收納款項統一
    收據影本各一份在卷可稽，復經本院調閱上開偵查案卷查明
    屬實。則受處分人上開違反刑事法律禁止規範之犯罪事實既
    已明確，僅因檢察官採取緩起訴處分之替代性刑事處遇手段
    ，未將該案逕行起訴或聲請簡易判決處刑，致其後適用之刑
    事訴訟程序有所區別，且受處分人負有包括支付一定金額予
    檢察官指定機構在內之義務，其如未在上開指定期間內確實
    履行義務，或有下列情形：(1)於緩起訴期間內故意更犯有期
    徒刑以上刑之罪，經檢察官提起公訴者；(2)緩起訴前，因故
    意犯他罪，而在緩起訴期間內受有期徒刑以上刑之宣告者，
    依刑事訴訟法第二百五十三條之三第一項之規定，受處分人
    將遭受撤銷緩起訴處分之不利益。
(二)、受處分人已因上開緩起訴處分而剝奪其財產權，且上揭金錢
    給付義務亦具有強制性、懲罰性，雖不若易科罰金係以支付
    金錢作為自由刑之替代，惟經由緩起訴處分條件之履行，使
    其免於遭檢察官發動起訴程序，實質上仍具有替代刑罰之效
    果，廣義而言，應屬前揭所稱之「實質刑事法律處罰」，而
    有行政罰法第二十六條第一項「一事不二罰」規定之適用（
    臺灣高等法院臺中分院95年度交抗字第477號裁定同此結論
    ，可資參照）。
五、又法務部九十五年五月二十五日法律字第Ｚ○○○○○○○
    ○○號函雖謂：行政罰法第二十六條第二項所稱「不起訴處
    分」包括「緩起訴處分」在內云云，惟行政罰法第二十六條
    第二項乃例外得裁處行政秩序罰之補充規定，參諸該條文係
    將「不起訴處分」、「無罪」、「免訴」、「不受理」、「
    不付審理」等不能證明刑事被告犯罪或未曾使其實際接受刑
    罰之情形逐一臚列，顯然與該條第一項所指發生處罰競合之
    前提要件尚有未合，故有第二項仍依違反行政法上義務規定
    裁處之必要。本件緩起訴處分既非不能證明行為人之犯罪事
    實，且有支付一定金額之實質處罰，自與上開行政罰法第二
    十六條第二項列舉之不起訴處分等情形迥然有別，仍無從遽
    為比擬而為相同之處置。行政罰法第二十六條第二項既未將
    緩起訴處分列舉其中，本於「例外規定從嚴解釋」之法理及
    上揭說明，自不能將條文中「不起訴處分」之範圍，擴及於
    性質顯不相同之「緩起訴處分」，附此敘明。
六、綜上所述，原處分就受處分人違規酒後駕車之罰鍰三萬元部
    分，依行政罰法第二十六條第一項前段規定，即應依刑事法
    律處罰之，已無再依上開道路交通管理處罰條例第三十五條
    第一項第一款裁處行政罰鍰之餘地，受處分人據以聲明異議
    為有理由，原處分就此部分應予撤銷，另由本院為受處分人
    不罰之諭知。至於原處分關於吊扣駕駛執照十二個月部分，
    則係預防將來再犯危險之管制罰，而有別於前揭針對已發生
    違規事實科處罰鍰之行政秩序罰，屬行政罰法第二條第一款
    、第二十六條第一項但書所稱之「其他種類行政罰」，原處
    分機關仍得依道路交通管理處罰條例第三十五條第一項第一
    款之規定併予裁處，受處分人就此部分所為異議並無理由，
    應予駁回。
七、據上論斷，應依道路交通管理處罰條例第八十七條第二項，
    道路交通案件處理辦法第十九條、第二十條，裁定如主文。
    此敘明。
中    華    民    國    97    年    9     月    30    日
                  交通法庭    法  官  簡源希
上為正本係照原本作成。
如不服本裁定，應於送達後5日內，向本院提出抗告狀。
                              書記官  黃雅青
中    華    民    國    97    年    9     月    30    日


司法院資訊處製作；財團法人民間司法改革基金會備份。
